---
title: "projet R ENSAE 2023"
author: " GUEYE AISSATA"
date: "r Sys.Date(),"
output:
  pdf_document:
    toc: yes
    toc_depth: 4 
  html_document:
    df_print: paged
  word_document:
    toc: yes
    toc_depth: 4
header-includes:
  -  \usepackage{pdf pages}
  -  \usepackage{graphicx}
  
---

```{r setup, include=FALSE}
knitr::opts_chunk$set(echo = FALSE)
```

\incluepdf{ma page de garde.pdf}

L’objectif de ce projet est que nous appliquions les outils que nous avons étudiés dans le cours du logiciel statistique R, dans le cas d’une étude de cas réelle. Sur une enquête vise à identifier et à caractériser des bioénergies durables pour les petites et moyennes entreprises (PME) agroalimentaires d’Afrique de l’Ouest.

## Installation des packages nécessaire 

```{r }

#install.packages("gtsummary")
#install.packages("kableExtra")#rmar

library(readxl)
library(dplyr)
library(tidyverse)
library(rmarkdown)
library(stringr)
library(kableExtra)
library(gtsummary)
library(tinytex)
library("haven")
```


## 1- importation et mise en forme

# 1-1-1	Importer la base de données dans un objet de type data.frame nommé projet

```{r}
#Lire le fichier Excel et stocker son contenu dans un data frame nommé "projet"

projet<-data.frame(read_excel("Base_Partie 1.xlsx"))

```

#1-1-2	Selectionner les variales mentionnées dans la section description

```{r}
section_description <- projet %>% dplyr::select(-key)##Dans cette expression, nous utilisons l'opérateur -avant le nom de la variable dont on a pas besoins

```

# 1-1-3 Un tableau qui résume les valeurs manquantes par variable
 

```{r}

# Calculer le nombre de valeurs manquantes par variable
 valeurs_manquantes<- colSums(is.na(projet))

# Calculer la proportion des valeurs manquantes par variable

somme<-sum(valeurs_manquantes)# la somme des valeurs manquante dans la base
proportions <- ((valeurs_manquantes/somme)*100)

# Créer le tableau résumé des valeurs manquantes et l'afficher avec kable()

tableau_resume <- data.frame(valeurs_manquantes, proportions)

kable(tableau_resume, caption = "Tableau résumé des valeurs manquantes")




#kable(tableau_resume,format="latex")
```


# 1-1-4	Vérifier s’il y a des valeurs manquantes pour la variable key dans la base projet. Si oui, identifier la (ou les) PME concernée(s).

D'après le tableau précédent la variable key n'a aucune valeur manquante.
On peut aussi le voir à partir du code suivant:

```{r}
attach(projet)# fixer la base pour l'utilisé avec la fonction suivante

# les indices de ligne où la colonne "key" a des valeurs manquantes (NA)
which(is.na(key),arr.ind=TRUE)
```

# 1-2 Création de variables

#1-2-1	Rénommer les variable q1,q2 et q3 respectivement en region,en departement et en sexe

```{r}
projet<-rename(projet,region=q1)##la fonction rename est une fonction de base R permet de renommer le nom des variables
projet<-rename(projet,departement=q2)
projet<-rename(projet,sexe=q23)
print(head(projet[2:4]))
```



#1-2-2	Créer la variable sexe_2 qui vaut 1 si sexe égale à Femme et 0 sinon.

```{r}
projet<-projet %>% dplyr::mutate(sexe_2=ifelse(sexe=="Femme","1","0"))#mutate()de dplyr pour créer une nouvelle variable sexe_2. La fonction ifelse()est utilisée pour assigner sexe_2 à 1 lorsque la valeur de la variable est sexe est "femme", sinon à 0

```

#1-2-3	Créer un data.frame nommé langues qui prend les variables key et les variables correspondantes décrites plus haut.


```{r}
# création d'un data.frame avec comme variable "key" et les variables "q24a" par la fonction starts_with

langues<-data.frame(projet%>%dplyr::select("key",starts_with("q24a")))

```

#1-2-3	Créer la variable parle qui est égale au nombre de langue parlée par le dirigeant de la PME.

```{r}
#Ajouter une nouvelle variable "parle" à "langues" avec la somme des colonnes par ligne commençant par "q24a"

langues<-langues %>% dplyr::mutate(parle=rowSums(select(.,starts_with("q24a"))))

```

#1-2-4	Sélection  uniquement des variables key et parle, l’objet de retour sera langues.

```{r}
langues<-langues%>%dplyr::select(key,parle)

```

#1-2-5	Merger les data.frame projet et langues:

```{r}
# nous utilisons la fonction merge pour associer les deux data frame avec clé la variable "key"
New_projet<-merge(projet,langues,by="key")

```

## 2 analyse descriptive

Nous allons nous proposer de faire une analyse descriptive univariée et bivariée
Création du tableau pour les variables univariées

# 2-1 analyse univarié

```{r}
#Répartition des PME suivant le sexe, le niveau d'instruction, le statut juridique et le propriétaire locataire
tbl1 <- projet %>% tbl_summary(include = c("sexe", "q25", "q12", "q81"))
tbl1
# Répartition des PME suivant le statut juridique et le sexe, 	le niveau d’instruction et le sexe, 	Propriétaire/locataire suivant le sexe
tbl2 <- projet %>% tbl_summary( 
  include = c("q25", "q12", "q81"), 
  by ="sexe", label=list(q12~ "Statut juridique", 
                         q25~ "Niveau d'instruction", 
                         q81~ "Propriétaire/locataire")) %>% 
add_overall()
```

# 2-1 analyse  bivarié

```{r}
library(gtsummary)


projet%>%dplyr::select(sexe,q12,q25,q81)%>%
gtsummary::tbl_summary(by=sexe,percent="row")


```


#2-3 Analyse de la repartition des PM par filière suivant le sexe, statut juridique, propritaire






# 3.Cardiographie

Importation des packages nécessaire afin de réalise notre travail sur la cartographie

```{r}
#install.packages(c("cartography", # réaliser des cartes
#"classInt", # discrétisation de variables quantitatives
#"ggspatial", # syntaxe complémentaires à la ggplot
#"GISTools", # outils pour faire de la carto
#"leaflet", # interractivité avec JavaScript
#"maptools", # manipulation de données "spatial",
#"OpenStreetMap", # OSM
#"osrm", # openstreetmap avec R
#"popcircle", # représentation style bubble plot
#"raster", # manipulation de données raster
#"RColorBrewer", # palette de couleurs pour carto
#"rgdal", # import de données spatiales
#"rgeos", # manipulation de données spatiales
#"sf", # nouvelle classe d'objets spatials
#"sp", # ancienne classe d'objets spatials
#"tidyverse", # ggplot, dplyr, etc
#"tmaptools" # pour la carto
 
#),

#install.packages("OpenStreetMap")
library(sf)
library(sp)
library(cartography)
library(rgdal)
library(maptools)
library(osrm)
library(spdep)
library(raster)
library(rgeos)
library(RColorBrewer)
library(classInt)
#library(popcircle)
library(ggspatial)
#library(GISTools)
library(leaflet)
#library(OpenStreetMap)
library(tidyverse)
library(igraph)
library(tmap)
library(plotly)
```


#3-1	Transformation du data.frame en données géographiques dont l’objet sera nommé projet_map.
 
```{r}
# récupère les données administratives de niveau 1 pour le senegal
Senegal <- raster::getData("GADM", country = "Senegal", level = 1)
centre<-coordinates(Senegal)
noms1<-Senegal$NAME_1

# Créer une palette de couleurs aléatoires

couleurs<- sample(colors(), length(noms1))

w.nb1 <- poly2nb(Senegal,row.names = noms1,queen=TRUE)
par(oma = c(0, 0, 0, 0), mar = c(0, 0, 1, 0))

# Afficher la carte du Sénégal avec des couleurs aléatoires pour chaque région

plot(Senegal, col = couleurs)
text(centre[, 1], centre[, 2], noms1, cex = 0.55, col = "black")

title("Carte du Sénégal")
layoutLayer( sources = "Source:Calculs de l'auteur", frame = TRUE,
col = "NA", scale = NULL)
```
 
Pour transformé le data.frame en données géographique on utilise la fonction st_as_sf du package "sf"

```{r}
#Convertir l'objet "projet" en un objet spatial "sf" avec les coordonnées GPS spécifiées

projet_map<- st_as_sf(projet, coords = c("gps_menlongitude", "gps_menlatitude"))
class(projet_map)
```
 
 
#3-2	Faites une réprésentation spatiale des PME suivant le sexe

```{r}
# Obtenir les données de la carte du Sénégal

Senegal <- raster::getData("GADM", country = "Senegal", level = 1)

# Obtenir les coordonnées des centres des régions

centre<-coordinates(Senegal)

# Obtenir les noms des régions

noms1<-Senegal$NAME_1
w.nb1 <- poly2nb(Senegal,row.names = noms1,queen=TRUE)
par(oma = c(0, 0, 0, 0), mar = c(0, 0, 1, 0))
# Créer une carte de base du Sénégal avec une seule couleur de base
carte<-plot(Senegal,col = "gold", border = "white")

# Ajouter les points pour indiquer la répartition des PME en fonction du sexe
points(projet_map$Longitude, projet_map$Latitude, col = c("blue", "yellow")[projet_map$sexe], pch = 19)

plot(projet_map["sexe"],col=c("blue","yellow"),add=TRUE)

ma_palette <- terrain.colors(length(unique(projet_map$variable_couleur)))

attach(projet_map)
legend("topright",
legend = c("Homme","Femme"),
cex = 0.4,
fill = c("blue","yellow"))
text(centre[,1],centre[,2],noms1,cex=.55)
title("Repartition des PM en fonction du sexe")
layoutLayer( sources = "Source:Calculs de l'auteur", frame = TRUE,
col = "NA", scale = NULL)
```


#3-3	Faites une réprésentation spatiale des PME suivant le niveau d’instruction
```{r}
unique(q12)

# Obtenir les données de la carte du Sénégal

Senegal <- raster::getData("GADM", country = "Senegal", level = 1)
centre<-coordinates(Senegal)
noms1<-Senegal$NAME_1
w.nb1 <- poly2nb(Senegal,row.names = noms1,queen=TRUE)
par(oma = c(0, 0, 0, 0), mar = c(0, 0, 1, 0))

# Créer une carte de base du Sénégal avec une seule couleur de base

carte<-plot(Senegal,col = "gold", border = "tomato")

plot(projet_map["q12"],col=c("black","gray","red","yellow", "lawngreen"),add=TRUE)
attach(projet_map)
legend("topright",
legend = c("Aucun niveau","Niveau primaire","Niveau secondaire","Niveau Superieur"),
cex = 0.4,
fill = c("black","gray","red","yellow",
"lawngreen"))
text(centre[,1],centre[,2],noms1,cex=.55)
title("Repartition des PM en fonction du niveau d'instruction")
layoutLayer( sources = "Source:Calculs de l'auteur", frame = TRUE,
col = "NA", scale = NULL)
```


#3-4	Faites une analyse spatiale de votre choix

Mon choix se fait sur la variable _statut juridique_ .En répartissant les PME agroalimentaires par les statuts juridiques sur une carte, nous pouvons obtenir plusieurs informations intéressantes qui pourraient nous aider à mieux comprendre le paysage économique des PME dans la région, **Distribution géographique des statuts juridiques** : nous pourrez visualiser comment les différents statuts juridiques sont répartis géographiquement dans la région et cela nous permettra de voir s'il y a des concentrations particulières de certains types de statuts juridiques dans des régions du Sénégal.

```{r}
#Obtenir les données de la carte du Sénégal

Senegal <- raster::getData("GADM", country = "Senegal", level = 1)

#Obtenir les coordonnées des centres des régions

centre<-coordinates(Senegal)

#Obtenir les coordonnées des centres
noms1<-Senegal$NAME_1
w.nb1 <- poly2nb(Senegal,row.names = noms1,queen=TRUE)
par(oma = c(0, 0, 0, 0), mar = c(0, 0, 1, 0))
carte<-plot(Senegal,col = "gold", border = "blue")
plot(projet_map["q12"],col=c("azure","gray","cyan","gold", "lawngreen","tomato","violet"),add=TRUE)
attach(projet_map)
legend("topright",
legend = c("GIE","Informel","SUARL","SARL","Association","SA"),
cex = 0.4,
fill = c("azure","gray","cyan","gold","lawngreen","tomato","violet"))
text(centre[,1],centre[,2],noms1,cex=.55)
title("Repartition spatiale des PM en fonction du niveau du statut juridique ")
layoutLayer(sources = "Source:Calculs de l'auteur", frame = TRUE,col = "NA", scale = NULL)
```


###PARTIE 2

## Nettoyage et gestion des données



#	Renommer la variable “country_destination” en “destination” et définir les valeurs négatives comme manquantes.

```{r}
donne_art<-read_excel("Base_Partie 2.xlsx")#donne_art,importation de la base contenant des donnés artificiel
donne_art<- rename(donne_art,destination=country_destination)## avec la fonction rename,je renomme la variable country_destination en destination

## Definissons les valeurs négative comme valeurs manquantes

donne_art$destination<-ifelse(donne_art$destination<0,NA,donne_art$destination)# avec la fonction ifelse on remplace les valeurs négatives de la variables destination par NA sinon,elles restent inchangés
##Verification s'il y'a des valeurs negatives
which(is.na(donne_art$destination))
which(donne_art$destination<0 )

table(donne_art$destination)


```

### Partie 2

## 2-1 Nettoyage et gestion des données
# 2-1-1 Créer une nouvelle variable contenant des tranches d’âge de 5 ans en utilisant la variable _“age”_.
```{r}
attach(donne_art)# se fixer la base
#Nous allons déterminer le premier quartile et le troisième quartile de la variable "age" afin de determiner le minimum et le maximum des age . 
## Premier quartile
Q1<-quantile(donne_art$age)[2]

## Troisième  quartile
Q3<-quantile(donne_art$age)[4]

##calcul de la borne inferieur
born_inf=Q1-1.5*(Q3-Q1)

##calcul de la borne superieur
born_sup=Q3+1.5*(Q3-Q1)

## Detection et imputation des valeurs aberrantes par la moyenne des ages
donne_art$age_aberrante<-ifelse((donne_art$age<born_inf)|(donne_art$age>born_sup),mean(donne_art$age),donne_art$age)

##attach(partie2)
##determination des bornes de la tranche d'age
ecart<-5
bornes<-seq(min(donne_art$age_aberrante),max(donne_art$age_aberrante),by=ecart)
bornes
##decoupage de la variable age des tranches d'age
donne_art$age<-cut(donne_art$age_aberrante,breaks = bornes)
table(donne_art$age)

```




#2-1-2	Créer une nouvelle variable contenant le nombre d’entretiens réalisés par chaque agent recenseur.

```{r}
attach(donne_art)
donne_art<-donne_art%>%group_by(enumerator)%>%dplyr::mutate(nbre_entretien=n())%>% distinct()
```
 
#2-1-3 Créer une nouvelle variable qui affecte aléatoirement chaque répondant à un groupe de traitement (1) ou de controle (0)

```{r}
attach(donne_art)
# la taille de l'échantillon avec nrow
size=nrow(donne_art)
# la fonction sample() pour affecter aléatoirement a chaque repondant un groupe de traitement
donne_art$grp_traite<-sample(c(0,1),size,replace=TRUE,prob=NULL) 


```

#2-1-4	Fusionner la taille de la population de chaque district (feuille 2) avec l’ensemble de données (feuille 1) afin que toutes les personnes interrogées aient une valeur correspondante représentant la taille de la population du district dans lequel elles vivent.

```{r}
## Importation de la feuille
donne_art_f2<- data.frame(read_excel("Base_Partie 2.xlsx",sheet="district"))
## fusion des deux feuille avec la fonction merge () pour obtenir la base donne_art_taille
donne_art_taille<-donne_art%>%
merge(donne_art_f2,by="district")

```

#2-1-5	Calculer la durée de l’entretien et indiquer la durée moyenne de l’entretien par enquêteur.
```{r}
library(lubridate)# fournit des fonctions pour travailler avec des dates et des heures plus facilement.
donne_art_taille<-donne_art_taille %>%
mutate(
dure_entre = time_length(
interval(
start = starttime,
end = endtime
), 
unit = "hour"
)
)# création de la variable durée  de l'entretien
#select(nom, date_naissance, age) %>%
#glimpse()
colnames(donne_art_taille)
# durée moyen
donne_art_taille%>% group_by(enumerator)%>%
transmute(moyenne=mean(dure_entre))%>% distinct()%>%
kable
```

#2-1-6	Renommez toutes les variables de l’ensemble de données en ajoutant le préfixe “endline_” à l’aide d’une boucle.
```{r}
## le nombre de colonne de la base
nbre_c<-ncol(donne_art_taille)
##une boucle qui va parcourir le nombre de ligne pour ajouter les prefixes
for (i in 1:nbre_c) {
colnames(donne_art_taille)[i]<-paste("endline_",colnames(donne_art_taille)[i],sep ="" )
}

```

## 2-2 Analyse et visualisation des données

# 2-2-1	Créez un tableau récapitulatif contenant l’âge moyen et le nombre moyen d’enfants par district.






# 2-2-2	Testez si la différence d’âge entre les sexes est statistiquement significative au niveau de 5 %.
# 2-2-3Créer un nuage de points de l’âge en fonction du nombre d’enfants
# 2-2-4La variable “intention” indique si les migrants potentiels ont l’intention de migrer sur une échelle de 1 à 7. Estimez l’effet de l’appartenance au groupe de traitement sur l’intention de migrer.
# 2-2-4	Créez un tableau de régression avec 3 modèles. La variable de résultat est toujours “intention”. Modèle A : Modèle vide - Effet du traitement sur les intentions. Modèle B : Effet du traitement sur les intentions en tenant compte de l’âge et du sexe. Modèle C : Identique au modèle B mais en contrôlant le district. Les résultats des trois modèles doivent être affichés dans un seul tableau.

### Partie 3

Cette partie correspond au dossier _application-shiny_ plus précisement à l'application _App.R_ 